臺灣屏東地方法院民事判決
111年度訴字第117號
原      告  匯豐汽車股份有限公司

法定代理人  陳昭文  



訴訟代理人  季佩芃律師
複 代理 人  鍾奇維  

被      告  蕭塵見即蕭嘉瑋    

            陳明駿  
上列當事人間請求塗銷抵押權登記等事件，本院於民國111年11
月3日言詞辯論終結，判決如下：
    主  文
一、確認被告蕭塵見即蕭嘉瑋所有如附表一、二所示之不動產，
    於民國105年7月4日為被告陳明駿所設定登記共同擔保債權
    總金額新臺幣290萬元之普通抵押權，其所擔保之債權於超
    過新臺幣900,124元部分不存在。
二、被告陳明駿應將上開抵押權超過新臺幣900,124元部分之登
    記予以塗銷。
三、原告其餘之訴均駁回。
四、訴訟費用由被告負擔百分之69，餘由原告負擔。
    事實及理由
一、按確認法律關係之訴，非原告有即受確認判決之法律上利益
    者，不得提起之，民事訴訟法第247條第1項前段定有明文。
    又按提起確認之訴，只須因法律關係之存否不明確，致原告
    在私法上之地位有受侵害之危險，而此項危險得以對於被告
    之確認判決除去者，即有受確認判決之法律上利益，故確認
    法律關係成立或不成立之訴，苟具備前開要件，即得謂有即
    受確認判決之法律上利益，縱其所求確認者為他人間之法律
    關係，亦非不得提起（最高法院42年台上字第1031號判決意
    旨參照）。本件原告起訴主張被告蕭塵見即蕭嘉瑋（下稱蕭
    塵見）積欠其新臺幣（下同）349,186元及利息，迄未清償
    ，經向本院聲請強制執行，本院以110年度司執字第41342號
    清償票款強制執行事件受理在案，並就蕭塵見所有坐落屏東
    縣○○市○○段00地號土地（權利範圍10萬分之44）、建號5006
    建物，即門牌號碼屏東市○○○路000號10樓房屋(權利範圍全
    部，下合稱系爭房地）進行拍賣，嗣因系爭房地設定有抵押
    權，致拍賣無實益。復因原告主張系爭房地設定抵押權所擔
    保之債權不存在等語，然為被告所否認，則該抵押權及其所
    擔保之債權是否繼續存在即不明確，致原告前開債權能否獲
    得實現有不安之狀態存在，而該不安之狀態得以本判決除去
    之，原告即有即受確認判決之法律上利益，而得提起本件確
    認之訴，先予敘明。
二、原告主張：
㈠、蕭塵見積欠原告349,186元及利息，迄未清償，經原告以本院
    109年度司執字第45736號債權憑證為執行名義，聲請本院以
    110年度司執字第41342號對系爭房地為強制執行，然系爭房
    地經鑑價後核定之拍賣最低價額為3,846,717元，因系爭房
    地於105年7月4日設定擔保債權總金額290萬元，擔保債權種
    類及範圍：「105年6月30日之金錢消費借貸，清償日期105
    年12月29日之普通抵押權（下稱系爭抵押權）」予陳明駿，
    以致本院認定拍賣無實益致無法續行執行拍賣程序。惟系爭
    抵押擔保債權並不存在，被告亦自承該借款係用於償還買賣
    價金所用，則陳明駿於105年6月30日實未交付金錢充作借款
    ，故系爭抵押擔保債權並不存在。　　　　
㈡、又系爭抵押權係普通抵押權，所擔保之債權種類及範圍為105
    年6月30日之金錢消費借貸，則被告間縱有其他消費借貸關
    係存在，如非成立於105年6月30日，仍非系爭抵押權所擔保
    之範圍，陳明駿主張其對蕭塵見有未來、尚未發生之債權，
    要與普通抵押權之要件不符。況陳明駿縱有出資購買系爭房
    地，至多係被告間存有借名登記關係，仍無從證明被告間有
    系爭抵押權所擔保之消費借貸關係存在。再者，系爭房地之
    買賣價金為320萬元，與系爭抵押權金額並不相符，及系爭
    抵押權設有留抵約定，陳明駿迄今未對蕭塵見行使權利，由
    上開不合理之處可知，被告所辯，顯不實在。
㈢、退步言，若認系爭抵押擔保債權存在，則系爭抵押權所設定
    之違約金為每月百分之2計算（即年利率百分之24），顯高
    於我國金融機構歷年借貸利率及法定利率，且被告未解釋其
    受有何損害，故該違約金自應予以酌減。
㈣、綜上，被告間無系爭抵押擔保債權存在，系爭抵押權失其依
    據，為此爰依民法第242條、第767條第1項中段規定提起本
    件訴訟等語。並聲明：⑴確認蕭塵見所有如附表一、二所示
    之不動產，於105年7月4日為被告陳明駿所設定登記共同擔
    保債權總金額290萬元之普通抵押權，其所擔保之債權不存
    在。⑵ 陳明駿應將上開抵押權設定登記予以塗銷。
三、被告則以：
㈠、蕭塵見陳稱：當初因為準備結婚想要買房，所以向陳明駿借
    款。伊與陳明駿於購買系爭房地前有先講好，借款金額就是
    買賣價金，需待伊還款完成後，始取得系爭房地之實際所有
    權，若未於105年12月底前清償系爭抵押擔保債權，則系爭
    房地歸陳明駿取得。惟伊於105年間僅繳付幾期房貸等語。
㈡、陳明駿陳稱：
  ⒈伊為蕭塵見之姑丈，因憐惜蕭塵見之父母有吸毒前科，基於
    幫助蕭塵見成家及重新出發之心，以蕭塵見名義購買系爭房
    地，約定由伊先行給付購屋自備款、仲介費及代書費等，總
    計900,124元。蕭塵見則應按月返還銀行房貸。同時，為避
    免蕭塵見因工作不穩定或父母向其索要金錢，而無法依期返
    還銀行貸款等考量，由蕭塵見簽發票面金額290萬元之本票1
    張，及設定系爭抵押權，並有流抵約定及懲罰性違約金，避
    免蕭塵見拖延清償債務。
  ⒉蕭塵見自105年12月1日起，即無力繳交上開房貸及房屋火災
    險，係由伊代蕭塵見繳付105年12月1日起至109年4月30日、
    109年10月1日起至111年6月30日止之房貸，及房屋火災險10
    期，另於109年11月25日借款162,000元予蕭塵見，以清償其
    對第三人之債務並塗銷系爭房地上之第三順位抵押權。綜上
    ，伊與蕭塵見間確有系爭抵押擔保債權存在，原告提起本訴
    ，顯屬無據等語置辯。並聲明：原告之訴駁回。　
四、得心證之理由：
㈠、按當事人主張有利於己之事實者，就其事實有舉證之責任。
    民事訴訟法第277條前段定有明文。又確認法律關係不存在
    之訴，如被告主張其法律關係存在時，應由被告負舉證責任
    （最高法院42年台上字第170號判決意旨參照）。原告主張
    被告間實際上並未有債權債務關係存在，系爭抵押權亦失其
    依附等語。被告等則以前詞置辯。依前揭說明，自應由被告
    等就系爭抵押權所擔保之借款債權存在，負舉證之責。
㈡、關於系爭抵押權所擔保之債權是否存在：
  ⒈按抵押權為擔保物權，具有從屬性，以其擔保之債權存在為
    發生之要件，是契約當事人間除以債權之發生為停止條件，
    或約定就將來應發生之債權而設定外，若所擔保之債權不存
    在，抵押權即無由成立，自應許抵押人請求塗銷該抵押權之
    設定登記（最高法院94年台上字第112號裁定、84年台上字
    第167號判決要旨參照）。從而，抵押權如依當事人合意之
    內容及登記上之記載，擔保債權無從特定，即違反成立上之
    從屬性，應屬無效，縱有抵押權登記，該抵押權亦屬無效。
  ⒉經查，系爭抵押權記載於土地、建物登記謄本上、經公示於
    外者，其擔保債權種類及範圍為：「105年6月30日之金錢消
    費借貸」、擔保債權總金額：「290萬元」、權利人為陳明
    駿、義務人為蕭塵見等節，有系爭房地登記第一類謄本、屏
    東縣屏東地政事務所111年3月7日屏所地一字第11130247200
    號函附之土地登記申請書、土地、建築改良物抵押權設定契
    約書存卷可考（見本院卷第65至75、137至145頁）。可見系
    爭抵押權應為「陳明駿對蕭塵見於105年6月30日之金錢借貸
    契約所發生之債務」之擔保，而不及於其他債務（如將來可
    能發生之債務）甚明。故本件關於系爭抵押權所擔保之債權
    是否存在此一爭點，本院應審酌者為蕭塵見於105年6月30日
    是否對陳明駿負有消費借貸債務。
  ⒊購買系爭房地之自備款900,124元應在系爭抵押權擔保範圍內
    ：
  ⑴系爭房地買受人為蕭塵見、買賣總價320萬元、簽約日期為10
    5年5月20日、自備款（銀行貸款以外）總計900,124元等節
    ，有系爭房地買賣契約書存卷可查，且為原告所不爭執（見
    本院卷第205至226、328頁）。
  ⑵經本院進行當事人訊問程序，蕭塵見陳稱：當時我有交女友
    ，準備論及婚嫁，我請陳明駿幫忙，房子都是陳明駿出錢，
    我只是掛名而已。我算是跟陳明駿借錢來買房，是必須要還
    他的，借款金額就是買賣價金，系爭抵押權是系爭房地買賣
    價金的擔保等語（見本院卷第236至238頁）。
  ⑶經證人即代書賴龍雄到庭結證稱：系爭抵押權設定登記是由
    我辦理的，當時是陳明駿來委託我，系爭房地的買賣價金都
    是陳明駿支付，系爭抵押權就是要擔保這個買賣價金等語（
    見本院卷第240頁）。
  ⑷審酌蕭塵見為84年6月生，於購買系爭房地時甫滿21歲，而系
    爭房地自備款高達900,124元，其自陳無資力購買系爭房地
    ，乃請其姑丈陳明駿支付買賣價金，尚無不合理之處。復審
    酌陳明駿於105年6月13日有匯款480,030元至系爭房地買賣
    價金履約保證專戶（兆豐國際商業銀行、帳號：000000-000
    00000號，見本院卷第214頁）、同年6月30日有提領62,000
    元、40,000元交易紀錄等情，有定期（儲蓄）存款明細表附
    卷可考（見本院卷第311頁），則陳明駿抗辯購買系爭房地
    自備款（包含簽約款、完稅款、代書、仲介費等）總計900,
    124元均係蕭塵見向其借貸，並由其以匯款或現金方式給付
    等語，衡情應屬可採。又上開消費借貸款項在系爭抵押權設
    定當時即已存在，且系爭抵押權設定之目的亦係為擔保該等
    款項等節，經證人賴龍雄上開證述明確，足認陳明駿為蕭塵
    見支出之系爭房地自備款900,124元，應在系爭抵押權擔保
    範圍內。
  ⒋於105年6月30日以後始發生之消費借貸關係不在系爭抵押權
    擔保範圍內：
  ⑴陳明駿另主張蕭塵見自105年12月1日起無力繳交系爭房地房
    貸，故向其借款372,200元（105年12月1日起至109年4月30
    日止房貸）、213,994元（109年10月1日起至111年6月30日
    止房貸）、違約金392,040元、借款18,210元繳交房屋火災
    保險費用、109年11月25日借款162,000元以清償蕭塵見對第
    三人之債務並塗銷系爭房地上之第三順位抵押權等語，並提
    出證明書、本票為證（見本院卷第189至191、253至255頁）
    。
  ⑵惟查，依陳明駿所述，上述借款均係發生在系爭抵押權設定
    以後，且明顯非屬系爭抵押權所擔保之「105年6月30日之金
    錢消費借貸」，自不在系爭抵押權擔保範圍以內。此外，陳
    明駿復未能提出其他證據證明其與蕭塵見於105年6月30日當
    時存有超過900,124元範圍之消費借貸契約，並依該消費借
    貸契約交付借款予蕭塵見或其指定之第三人之事實，足認系
    爭抵押權所擔保之「105年6月30日之金錢消費借貸」於超過
    900,124元之範圍並不存在。復依前述抵押權成立上之從屬
    性，系爭抵押權所擔保之債權於超過900,124元之範圍既不
    存在，則該部分之抵押權，因失所依附而屬無效。又該無效
    部分抵押權設定登記之存續對蕭塵見所有權當然有所妨害，
    從而，原告另依民法第242條、第767條第1項中段規定，訴
    請塗銷此部分抵押權設定登記，亦屬有據，應為可採。 
㈢、關於違約金數額：
  ⒈按違約金不論為懲罰性或損害賠償之性質，均與利息之性質
    不同，不得以利息與違約金合計超過年息百分之20，即謂其
    超過部分無請求權；約定之違約金額過高者，法院固得依民
    法第252條規定，減至相當之數額，惟不受民法第205條規定
    之限制（最高法院84年台上字第1632號、82年台上字第710
    號判決意旨參照）。
  ⒉經查，系爭抵押權約定違約金以每月百分之2計算，然依前開
    說明，違約金係以強制債務之履行為目的，實為確保債權效
    力之一種強制罰，與利息之性質迥然不同，故原告主張：系
    爭抵押權約定違約金經換算後年利率高達百分之24，顯高於
    我國金融機構歷年借貸利率及法定利率云云，尚非可採。
  ⒊本院審酌系爭抵押權所擔保之借款債權並無利息之約定，僅
    於蕭塵見未依約履行時始須支付違約金，且違約金約定「每
    月百分之2計算」，在民間私人借貸並非鮮見，原告又未提
    出其他積極證據，證明系爭抵押權所擔保之債權約定違約金
    有何過高或顯不相當之情形，本院依一般客觀事實、社會經
    濟狀況、陳明駿未能按期受償所受損害、及蕭塵見若能如期
    履行債務，陳明駿可得享受之利益等一切情狀，綜合審酌後
    ，認系爭抵押權所擔保之債權約定違約金並無過高之情事。
五、綜上所述，原告請求確認蕭塵見所有如附表一、二所示之不
    動產，於105年7月4日為陳明駿所設定登記共同擔保債權總
    金額290萬元之普通抵押權，其所擔保之債權於超過900,124
    元部分不存在，暨請求陳明駿應將上開抵押權超過900,124
    元部分之登記予以塗銷，為有理由，應予准許；逾此範圍之
    請求，則無理由，應予駁回。
六、本件事證已臻明確，兩造其餘攻擊防禦方法及證據，經本院
    審酌後核於本判決結果不生影響，爰不逐一論述，併此敘明
    。
七、訴訟費用負擔之依據：民事訴訟法第79條、第85條第1項前
    段。　
中　　華　　民　　國　　111 　年　　11　　月　　29　　日
                  民事第一庭  法　官　林政斌
正本係照原本作成。
如對判決上訴，須於判決送達後20日內向本院提出上訴狀，其未
表明上訴理由者，應於提出上訴後20日內向本院補提理由書狀（
均須按他造當事人之人數附繕本）。
如委任律師提起上訴者，應一併繳納上訴審裁判費。　　　　　
　　　　
中　　華　　民　　國　　111 　年　　11　　月　　29　　日
                              書記官  戴仲敏
　　
　　　　　　　　　
附表一：
編號        土    地    坐    落       面積  權利  範圍  縣市 鄉鎮市區  段 小段 地號 平方公尺    1 屏東縣 屏東市 勝興  58 39544.00 10萬分之44  備考       
附表二
編號 建號 基  地  坐  落 ---------------建  物  門  牌 建築式樣主要建築材料及房屋層數    建物面積（平方公尺）   權  利 範  圍     樓 層 面  積 合        計 附屬建物主要建築材料及用途    1 5006 屏東縣○○市○○段00地號 ---------------屏東市○○○路000號10樓 14層樓鋼筋混凝土造之第10層 第10層：77.92 合 計：77.92 陽台13.89  全部  備考 含共有部分勝興段6504建號10萬分之55持分（含車位標號179，權利範圍10萬分之25）